【裁判字號】    96,上易,576
【裁判日期】    970304
【裁判案由】    清償債務
【裁判全文】
臺灣高等法院民事判決                 96年度上易字第576號
上  訴  人  丙○○
訴訟代理人  林上鈞律師
被上訴人    甲○○
訴訟代理人  戴美雯律師
上列當事人間請求清償債務事件，上訴人對於中華民國96年5月
22日臺灣桃園地方法院95年度訴字第1319號第一審判決提起上訴
本院於97年2月12日言詞辯論終結，判決如下：
    主  文
上訴駁回。
第二審訴訟費用由上訴人負擔。
    事實及理由
壹、程序方面：
    按當事人不得於第二審提出新攻擊或防禦方法，但有對於在
    第一審已提出之攻擊或防禦方法為補充者，不在此限，民事
    訴訟法第447條第1項第3款定有明文。經查，上訴人於民國
    95年9月14日提出之書狀已表明交新台幣（下同）45萬元予
    其前配偶即被上訴人之女乙○○，用以清償乙○○向娘家之
    借款（書狀雖記載「婆家」，惟真意為「被上訴人」--見本
    院卷第165頁之筆錄），有該書狀可考（見原審卷第31頁之
    書狀）。上訴人於上訴後抗辯縱有借款（原審判命上訴人應
    給付被上訴人130萬6,500元及遲延利息）亦已清償，自屬對
    於第一審已提出之攻擊防禦方法為補充者。揆諸上開說明，
    經核並無不合，應予准許。合先敘明。
貳、實體方面：
一、本件被上訴人主張：
    (一)上訴人為伊女婿，前因欲購買營業用大貨車而陸續向伊借
      款，伊將款項交由被上訴人之女即上訴人當時之配偶乙○
      ○轉交，乙○○自92年4月24日代上訴人匯款2萬元予車商
      ；同年5月7日自鶯歌郵局提領150萬元，其中之148萬元代
      上訴人匯款予車商；同年5月27日伊於鶯歌郵局提領8萬元
      後，再向伊之姐夫即證人楊啟忠調借12萬元，一併將20萬
      元代上訴人匯款予車商；同年6月10日乙○○再代上訴人
      匯款10萬6,500元予車商；則上訴人向伊借款合計為180萬
      6,500元，扣除上訴人之家人所提出清償之50萬元，上訴
      人共欠伊借款130萬6,500元（下稱系爭借款），兩造雖未
      約定清償日期，惟迄今已3年餘，經伊屢次催討，上訴人
      均置之不理，經聲請核發支付命令，上訴人聲明異議，視
      為起訴，爰依民法第474條規定為請求。
    (二)如認兩造間之借貸契約不存在，上訴人亦無法證明其有受
      領之法律上原因而無須返還，併依民法第179條之規定，
      求為命上訴人給付被上訴人130萬6,500元，及自支付命令
      送達之翌日起至清償日止，按年息百分之5計算利息之判
      決（原審判命上訴人應給付被上訴人130萬6,500元及自95
      年9月4日起至清償日止，按年息百分之5計算之利息；而
      駁回被上訴人其餘之請求。被上訴人對其敗訴部分，未聲
      明不服而確定。上訴人對其敗訴部分，聲明不服提起上訴
      ）。並答辯聲明：上訴駁回。
二、上訴人則以：
    (一)伊於92年4月向訴外人林正雄購買營業用大貨車，車價為
      183萬元，加上領牌過戶合計約190萬元。伊平日皆將收入
      所得交付前配偶乙○○保管及處理，嗣因購車需要，而變
      賣原有汽車，並陸續向本人父母、胞姐及姑姑等親友借款
      ，湊足車款並交付乙○○匯款予車商，伊購車款來源及清
      償借款來源為：
      1.變賣原有汽車予訴外人高明生，得款50萬元。
      2.向伊父親蕭基春借款45萬元：
        94年2月21日借5萬元。
        94年5月5日借15萬元。
        94年5月5日借25萬元。
      3.92年4月24日向上訴人之母黃梅春借款30萬元。
      4.94年3月29日向伊之姐蕭素雯借5萬元。
      5.向伊姑姑蕭金絨借款56萬7,000元：
        92年4月24日借款50萬元。
        92年5月3日借5萬元。
        92年5月5日借6萬5,000元。
        92年5月12日借5萬2,000元。
        92年5月16日借3萬5,000元。
      6.加上上訴人原有不詳金額之積蓄，及客戶交付之款項、
        支票，全部交付乙○○。
      7.上開款項合計即達183萬元以上，皆交由乙○○集中保
        管後代為匯款予車商。
    (二)伊平日係以駕駛大貨車為業，伊原有積蓄、客戶交付之款
      項、支票，全部交付乙○○管理，惟購車借款非屬民法第
      1003條規定之日常家務，乙○○無權代理伊向他人借款，
      且伊亦從未授權乙○○代理向被上訴人借款。
    (三)伊從未向被上訴人借款，且借貸契約為要物契約，被上訴
      人應就借貸契約之存在、伊有借款要約、被上訴人允諾、
      資金流入伊帳戶等事實，負舉證之責。伊於錄音中亦未曾
      表示有向被上訴人借款。且證人乙○○曾向公司借款70萬
      元以湊足購車，倘被上訴人所言為真，以上開70萬元加上
      被上訴人所稱之130萬元，已超過車價183萬元。
    (四)縱認借款事實存在，伊亦已清償云云，資為抗辯。並上訴
      聲明：(一)原判決不利上訴人部分廢棄。(二)上開廢棄部分，
      被上訴人在第一審之訴及假執行之聲請均駁回。
三、兩造不爭執事項：
    上訴人於92年4月22日向勝中汽車商行購買車牌號碼WJ-365
    號大貨車，價金180萬元5,000元，加上領牌費用約190萬元
    ，由上訴人當時之配偶乙○○代上訴人於92年4月24日匯款2
    萬元、92年5月7日匯款148萬元、92年5月27日匯款20萬元、
    92年6月10日匯款10萬6,500元至勝中汽車商行負責人林正雄
    帳戶內之事實，為兩造所不爭執（見本院卷第98頁之筆錄）
    ，並有該大貨車買賣契約書、匯款資料可證（見原審卷第
    165頁、本院卷第66、67頁），堪信為真實。
四、本件經依民事訴訟法第463條準用同法第270條之1第1項第3
    款規定，整理並協議簡化爭點後，兩造同意就本院96年10月
    1日準備程序中，兩造協議簡化之爭點為辯論範圍（見本院
    卷第98頁之筆錄）。茲就各爭點及本院判斷，分述如下：
    (一)按負舉證責任之當事人，須證明至使法院就該待證事實獲
      得確實之心證，始盡其證明責任。倘不負舉證責任之他造
      當事人，就同一待證事實已證明間接事實，而該間接事實
      依經驗法則為判斷，與待證事實之不存在可認有因果關係
      ，足以動搖法院原已形成之心證者，將因該他造當事人所
      提出之反證，使待證事實回復至真偽不明之狀態。此際，
      自仍應由主張該事實存在之一造當事人舉證證明之，始得
      謂已盡其證明責任（最高法院93年度台上字第2058號判決
      要旨參照）。
    (二)關於上訴人是否曾向被上訴人借款？經查：
      1.被上訴人主張上訴人前因欲購買營業用大貨車而向陸續
        向伊借款，伊交由伊女兒即上訴人之前配偶乙○○自92
        年4月24日代上訴人匯款2萬元予車商；同年5月7日自鶯
        歌郵局提領150萬元，其中之148萬元代上訴人匯款予車
        商；同年5月27日伊於鶯歌郵局提領8萬元後，再向伊之
        姐夫即證人楊啟忠調借12萬元，一併將20萬元代上訴人
        匯款予車商；同年6月10日再代上訴人匯款10萬6,500元
        予車商，合計180萬6,500元，扣除上訴人之家人所提出
        之50萬元，上訴人共向伊借款130萬6,500元等情，並提
        出存款存根聯、匯款申請書各2件為證（見本院卷第66
        、67頁）。且證人王乙○○亦證稱：「（提示原證一之
        匯款單，並問：本件匯款是否清楚？）答：郵局的匯款
        單，是我跟原告（指被上訴人，下同）一起去匯的，第
        一銀行的匯款單是原告拿錢給我，我自己去匯的。」、
        「（問：匯款的目的為何？）是要付車款。……」、「
        被告（指上訴人，下同）當初要買車，沒有跟我商量，
        訂車後，……，後來他（指上訴人）才跟我母親（指被
        上訴人，下同）借，是我們兩個一起去借的，到的時候
        ，被告就跟我母親說他要買車，我母親有答應他，我母
        親說他有90萬元的定存，後來一些錢是湊出來的，再加
        上被告自己的50萬元，被告的50萬元就是他母親拿到30
        萬元給他姑姑，他姑姑匯給我的50萬元，後來買車後，
        他到我家也曾經跟我母親表示，都向我母親借錢不敢去
        我們家。」、「（問：是在何處借及何時？）答：在我
        們家。也是在92年4月份，是在訂車之後，不知道錢如
        何湊出來時。」等語（見原審卷第95頁、第127、128頁
        之筆錄）；另證人楊啟忠亦證稱：「（問：原告（指被
        上訴人，下同）向你調錢幾次？）答：一次，金額是12
        萬元。時間約是在92年5月中旬左右。」、「（問：當
        時有無說調錢作何用途？）答：是被告買車子錢不夠。
        」、「（問：原告與被告談購車款事宜時，是否有在場
        ？）答：有在場。」等語（見原審卷第98頁之筆錄）。
        再參酌被上訴人於鶯歌郵局之客戶歷史交易清單（見原
        審卷第43頁之證物四）、郵政定期儲金存單及轉存申請
        書（見原審卷第123頁之證物九），上訴人之母黃梅春
        、上訴人之姑蕭金絨之郵政存款儲金簿（見原審卷70頁
        之被證3、第72頁之被證5），及乙○○存摺影本之交易
        記錄（見原審卷第51、52頁之證物六），由定期存單及
        定存到期轉存申請書（見原審卷第123頁之證物九），
        可知90萬元確係被上訴人於91年4月30日所存之一年期
        定存，於92年4月30日到期，轉存於被上訴人郵局之帳
        戶內。是被上訴人主張其於帳戶內提領148萬元代上訴
        人匯給車商，其中90萬元係被上訴人於91年4月30日所
        存一年期定存，於92年4月30日到期，因上訴人向被上
        訴人借款，故被上訴人先將之存入帳戶內等情，自屬可
        信。足見上訴人確有向被上訴人借貸，且有如上述之籌
        款情節，並已將借款由上訴人之前配偶乙○○代上訴人
        匯予車商，被上訴人就其主張之事實已盡其舉證責任，
        且核相符，是被上訴人之主張，自堪採信。
      2.上訴人雖辯稱乙○○匯款之資金係其賣車予訴外人高明
        生之得款50萬元及向其父蕭基春、母黃梅春、姑蕭金絨
        、姐蕭素雯所借，購車款均係伊交付乙○○匯款云云。
        惟查：
        就上訴人所主張賣車予高明生之得款50萬元部分，除
          據證人乙○○證稱：「…他就將舊車賣掉，50萬元，
          賣給高明生，但那50萬元並沒有拿到…」等語（見原
          審卷第127頁之筆錄），且依上訴人與乙○○之談話
          錄音內容：「被告：我說我那台老車可以賣50萬（元
          ）。乙○○：那50萬（元）呢？…乙○○：…我說的
          是剛開始買車時付給人家的車款，你沒錢就去跟人家
          訂車，你舊車賣給高明生50萬（元）拿不到（錢），
          你就已經去跟人家訂車了…」等語（見原審卷第47、
          48頁之錄音譯文），足見上訴人並未將該賣車款50萬
          （元）交付乙○○匯購車款；雖上訴人舉證人高明生
          以證明其購車款之來源，惟證人高明生亦證稱：「…
          我只有看到被告（即上訴人）拿訂金給車商，我不知
          道多少錢，是否我付的50萬元付給車商，我也不知道
          。」等語（見原審卷第97頁之筆錄），是尚難證明上
          訴人之購車款其中之50萬元係來自其賣車予高明生之
          得款。
        又上訴人所辯向其父蕭基春借款45萬元及向其姐蕭素
          雯借款5萬元部分，然依上訴人所提出之蕭基春及蕭
          素雯之郵政存款儲金簿之交易記錄，各該款項之提款
          記錄分別為94年2月21日提出5萬元、94年5月5日提出
          15萬元、25萬元、94年3月29日提出5萬0,017元，均
          係於94年間（見原審卷第69頁之被證2、第71頁之被
          證4），惟上訴人購車而由乙○○匯款給付上開購車
          款項乃係92年4月至6月間之事，依一般經驗法則，則
          上開提款自難認與乙○○所匯付之購車款項有關。
        至上訴人另辯稱向其母黃梅春借款30萬元，雖經證人
          黃梅春證稱：「（問：錢交給何人？）答：一次領30
          萬元交給被告及乙○○夫妻。是被告夫妻帶小孩到復
          興鄉山上我的住處跟我拿的。當時是被告夫妻及小孩
          在場，沒有其他人在場。」、「（問：證人是否記得
          何時領錢的？）答：我是在92年4月24日領的。被告
          夫妻是在一個星期之後才向我拿錢的。」等語（見原
          審卷第92頁之筆錄）。惟上訴人又陳稱：「我去拿錢
          是94年才帶小孩去拿錢的，不是92年，證人記錯了。
          」等語（見原審卷第92頁之筆錄），則證人黃梅春與
          上訴人之陳述已有矛盾之處；又上訴人之小孩係於92
          年8月19日出生（見原審卷第116頁之戶籍謄本影本）
          ，倘如證人黃梅春所言該筆借款係於92年4月24日提
          領之一星期後交付予上訴人，則依黃梅春所述上訴人
          小孩亦在場之情節，顯與事實不符；又倘確如上訴人
          所稱係於94年間始帶小孩去向黃梅春拿該筆借款，則
          如前所述，上訴人購車而由乙○○匯款給付上開購車
          款項乃係92年4月至6月間，依一般經驗法則，上開借
          款亦難認與乙○○所匯付之購車款項有關，是上訴人
          前揭所辯，自不足採。
      3.綜上所述，被上訴人就其借款予上訴人之事實已負舉證
        責任，然上訴人之舉證尚不足以動搖本院原已形成之上
        訴人確向被上訴人借款之心證，是上開購車款項180萬
        6,500元扣除上訴人所提出之50萬元之款項，應認上訴
        人確有向上訴人借款130萬6,500元。
    (三)關於購車借款是否為日常家務？上訴人當時之配偶乙○○
      得否代理上訴人向被上訴人借款？
      1.按民法第1003條第1項規定：「夫妻於日常家務，互為
        代理人。」，惟日常家務乃指一般家庭通常所處理之事
        務而言，夫妻之一方逾越通常家務之事項，仍屬無權代
        理之範疇，即無適用民法第一千零三條規定之餘地（最
        高法院92年度台簡上字第9號裁定要旨參照）。又夫妻
        於日常家務固得互為代理人，但本件130萬6,500元之借
        款係鉅額之借款，並非屬日常家務，則上訴人當時之配
        偶乙○○自非當然有代理其夫即上訴人為本件借款之權
        限。
      2.惟被上訴人主張上訴人係自行向被上訴人為本件借款，
        並非由乙○○代理等語。經查，證人王乙○○證稱：「
        …，後來他（即上訴人）跟我母親借，是我們兩個一起
        去借的，到的時候，被告（即上訴人）就跟我母親說他
        要買車，我母親有答應他，…。」、「（問：是在何處
        借及何時？）答：在我們家。也是在92年4月份，是在
        訂車之後，不知道錢如何湊出來時。」等語（見原審卷
        第127、128頁之筆錄）明確。足見上訴人向被上訴人借
        款時，乙○○僅係陪同在場，上訴人既係自行向被上訴
        人借款，而非由乙○○代上訴人向被上訴人借款，是
        本件自不生上訴人當時之配偶乙○○無權代理上訴人借
        款之問題，則被上訴人主張係上訴人向其借款等語，應
        堪採信。被上訴人聲請法院核發支付命令，與催告有同
        一效力（民法第229條第2項參照），且已逾30日以上，
        依民法第478條規定，自得請求返還。
    (四)本件如借款事實存在，上訴人是否已清償？
      1.上訴人辯稱乙○○曾書寫提款單、匯款單，以現金存款
        之方式將5筆金額即分別為18萬元、5萬元、18萬元、21
        萬4,000元及5萬元，合計67萬4,000元存入被上訴人之
        帳戶；另上訴人交付乙○○之3張發票人為彭碧珍之票
        面金額5萬元、4萬6,860元、5萬元支票，合計共計14萬
        6,860元，乙○○亦存入被上訴人之帳戶中，亦即乙○
        ○總計存入被上訴人之帳戶之現金及票據共82萬0,860
        元，應為系爭借款之清償云云。惟查，證人王乙○○證
        稱：「（問：92年1月至92年5月間，被告（即上訴人，
        下同）有無曾經拿支票給你或是他拿他的薪水給你？）
        答：當時他沒有薪水，我跟被告結婚後被告有半年間沒
        有工作，是買那台車後，被告才開始工作，被告工作後
        有拿支票給我，但是那是跟我母親換現金。」等語（見
        原法院卷第128頁之筆錄）、「（問：上訴人平常交給
        證人乙○○現金或票，你都存入何帳戶？）答：如果上
        訴人交給我票，我就向我媽媽拿現金交給上訴人，將票
        交給我媽媽，如果上訴人拿的是現金，我有時候是存入
        我第一銀行的戶頭，或是幫上訴人付卡費或是車子貸款
        。」等語（見本院卷第113頁之筆錄）。又依上訴人與
        乙○○之談話錄音內容：「乙○○：你有拿（錢）給我
        ，可是我都幫你付出去，都不夠。被告：該給人的就是
        要給人啊。乙○○：問題是你不夠給人啊，你不夠給人
        ，不都是我幫你貼的嗎？…」等語（見原法院卷第44頁
        之錄音譯文），足見上訴人雖有交付乙○○現金或支票
        ，但以上訴人之經濟狀況，自難遽認乙○○將現金或支
        票存入被上訴人之帳戶即為上訴人清償系爭借款，況上
        訴人又未能具體或直接舉證以實其說，是上訴人前揭所
        辯尚不足採。
      2.又上訴人辯稱上訴人之父母及胞姐亦交付乙○○45萬元
        作為清償乙○○向所任職之公司之借款云云。惟查，證
        人乙○○證稱：「（問：你剛才提到要向公司借70萬元
        ，後來有無去借？）答：沒有，是跟我母親借，…。」
        、「我沒有跟公司借，因為跟公司借70萬元根本不夠，
        所以我沒有去借。」等語（見原法院卷第127、129頁之
        筆錄），則乙○○是否向該公司借款已有疑義，且上訴
        人亦未能舉證證明乙○○確有向公司借款，及上訴人之
        父母及胞姐確有交付乙○○45萬元清償該公司之借款，
        況縱認乙○○係向該公司借款，上訴人之父母及胞姐亦
        交付乙○○45萬元作為清償該公司之借款，亦與上訴人
        向被上訴人所借之系爭借款無關，是上訴人前揭所辯亦
        不足取。
      3.至上訴人辯稱其於92年底即以所購買之車輛向銀行貸款
        50萬元，並將貸款及金融卡全數交由乙○○使用，乙○
        ○於92年12月25日經由第一銀行鶯歌分行將50萬元現金
        全數提領，縱使扣除1萬7,700元、2萬9,000元、10萬元
        、10萬元、6,600元轉帳金額及5筆轉帳手續費90元外，
        尚餘24萬6,610元為乙○○所提領，可見並非無清償給
        付之事實云云。惟查，證人王乙○○證稱：「（問：上
        訴人是否將上開貸款及金融卡交給你使用？）答：當時
        上訴人是將金融卡放在我這邊，但是貸款第一筆是匯入
        車行，還有匯給他姐姐，我並沒有使用這些錢。」、「
        是我去提領的，但是是上訴人要用的，有兩筆轉帳，是
        上訴人要付給車行的，也有兩筆提領，也是上訴人要提
        到車行的，有20萬元是轉上訴人姐姐蕭素雯戶頭要用的
        ，另外也有上訴人要零用的，我領出的全部都是上訴人
        要用的，我是零零散散去領的，領出後都交給上訴人。
        」、「我都是領出來後就交給上訴人，有一次同一天領
        10萬多元，因為提款機一次限制只能領幾萬元，所有一
        天領好幾次，92年12月25日那天領好幾次，當天我領了
        15萬元，如果沒有當天交給上訴人，也不會隔太久，是
        整筆交給他，有時候會留部分作為生活費用。」等語（
        見本院卷第112、113頁之筆錄），則是否如上訴人所言
        ，乙○○提領上開款項係就其中之24萬6,610元作為清
        償對被上訴人之系爭借款，已非無疑，況上訴人又未能
        確切證明乙○○所提領之24萬6,610元係清償對被上訴
        人之系爭借款，尚難遽為有利於上訴人之認定。
      4.準此，上訴人雖抗辯其已返還借款予被上訴人，揆諸前
        開說明，被上訴人就上訴人向其借款之事實已負舉證責
        任，上訴人自應就其已返還借款之事實負舉證責任。惟
        上訴人就清償之事實始終不能舉證以實其說，是其抗辯
        已返還借款云云，自不足取。
五、綜上所述，被上訴人依據消費借貸之法律關係，請求上訴人
    給付130萬6,500元及自95年9月4日起至清償日止，按年息百
    分之5計算之利息部分，自屬正當，應予准許。從而原審就
    此部分所為上訴人敗訴之判決，並無不合。上訴論旨指摘原
    判決此部分不當，求予廢棄改判，為無理由，應駁回其上訴
    。
六、至兩造其餘之攻擊或防禦方法及所用之證據，經本院斟酌後
    ，認為均不足以影響本判決之結果，爰不逐一論列，併此敘
    明。
七、據上論結，本件上訴無理由，依民事訴訟法第449條第1項、
    第78條，判決如主文。
中    華    民    國    97    年    3     月    4     日
                  民事第七庭
                      審判長法  官  鄭三源
                            法  官  周美月
                            法  官  王聖惠
正本係照原本作成。
不得上訴。
中    華    民    國    97    年    3     月    4     日
                            書記官  陳樂觀


司法院資訊處製作；財團法人民間司法改革基金會備份。
